【裁判字號】    99,台上,262
【裁判日期】    990114
【裁判案由】    違反貪污治罪條例
【裁判全文】
最高法院刑事判決              九十九年度台上字第二六二號
上  訴  人  台灣高等法院高雄分院檢察署檢察官
被      告  甲○○
            乙○○
上列上訴人因被告等違反貪污治罪條例案件，不服台灣高等法院
高雄分院中華民國九十八年十一月五日第二審更審判決（九十八
年度重上更(三)字第六號，起訴案號：台灣高雄地方法院檢察署九
十年度偵字第一００七五、一０一八五、一０四八七、一一一四
０、一一一四一、一一一四二、一一一四三號），提起上訴，本
院判決如下：
    主  文
原判決撤銷，發回台灣高等法院高雄分院。
    理  由
一本件原判決以公訴意旨略稱：被告甲○○自民國八十年九月至
八十三年七月間，擔任高雄市政府警察局新興分局自強路派出所
（下稱自強路派出所）主管，另被告乙○○自八十三年八月至八
十五年九月間，接任該派出所主管，均負責綜理該派出所一切業
務，以及轄區內有關色情特種行業之臨檢、取締等業務，俱為依
據法令從事公務之人員。緣有陳武才在自強路派出所轄區內經營
「儂儂園休閒中心」（登記為儂儂園美容坊，下稱儂儂園，設高
雄市○○區○○里○○○路八十、八十二號五樓，現場負責人洪
伯連），為避免或減少儂儂園所為妨害風化之不法犯行遭該轄區
警員臨檢、取締，自八十二年八月起至八十三年七月止，於每月
二十日至二十五日間，按月由洪伯連或張月鳳（此二人均經第一
審判決免刑確定）以電話或呼叫器聯絡儂儂園所在社東里之管區
警員蕭啟豐（任職期間自七十八年十月起至八十九年十二月間，
亦經第一審判決免刑確定），約定在儂儂園一樓後面之巷道，洪
伯連將事先向會計林燕瑩所請領之該月賄款新台幣（下同）二萬
八千元之千元大鈔當面交給蕭啟豐，其中一萬元作為給蕭啟豐之
賄賂，其餘則透過蕭啟豐轉交給甲○○；另外於某日、時，亦以
相同方法交付八十二年中秋節、八十三年春節及端午節各三萬四
千元賄款共計十萬二千元充作該派出所年節加菜金，其中蕭啟豐
每次均會留下一萬四千元供己花用，總計收受四萬二千元，其餘
六萬元則陸續轉交給甲○○。又自八十三年八月至八十五年九月
間，亦以上開方式，由洪伯連或張月鳳按月將賄款二萬八千元之
千元大鈔親自交給蕭啟豐，其中一萬元仍為給蕭啟豐之賄賂，其
餘則透過蕭啟豐轉交給乙○○。另於某時、日，亦循往例，將八
十三年中秋節、八十四年春節、端午節、中秋節及八十五年春節
、端午節各三萬四千元賄款總共二十萬四千元交給蕭啟豐，充作
該派出所年節加菜金，其中蕭啟豐亦每次留下一萬四千元，總共
收受八萬四千元，其餘十二萬元陸續轉交給主管乙○○。甲○○
、乙○○均明知前開款項均係洪伯連為避免或減少該派出所臨檢
、取締或查報而交付，仍分別基於違背職務收受賄賂之概括犯意
予以收受。因認被告等均涉犯貪污治罪條例第四條第一項第五款
之違背職務收受賄賂罪嫌云云。經審理結果，認為不能證明其等
犯罪，因而撤銷第一審關於甲○○、乙○○部分之科刑判決，改
為均無罪之諭知。固非無見。
二惟查：證據資料之取捨及其證明力如何，雖屬事實審法院自由
裁量判斷之職權，但此項職權之行使，仍須符合客觀存在之經驗
法則與論理法則，此觀刑事訴訟法第一百五十五條第一項規定反
面意旨即明。又事實審法院認定事實，並不悉以直接證據為限，
其就調查所得之各項直接、間接證據，本於合理之推論作用，予
以綜合判斷，要非法所不許。再法院之判斷，必須與卷內證據資
料相適合，始稱合法，倘所為論斷，竟非確實以訴訟資料作為基
礎，自非適法。而貪污治罪條例第八條第二項及證人保護法第十
四條第一項關於供出共犯、減免其刑之規定，均屬俗稱「窩裡反
條款」之一種，良因是類案件，或屬學理上所稱之智慧型白領犯
罪，或具有計劃、嚴密組織之集團性犯罪，通常難以發現、破獲
，為求澈底打擊犯罪，以防衛國家社會，乃在刑事政策上鼓勵其
內部人員勇於回頭，出面舉發其他成員，對該自白、舉發者給予
寬典處遇，以換取一舉除盡餘眾，瓦解其犯罪集團或組織結構，
繩之以法之更大成果，寓有激勵帶罪立功之深意。雖可能導致內
部人員作出利己損人之供述，不應僅憑此種單一證據，遽行作為
認定其他共犯犯罪之依據，而須有相關補強證據，以確保該供述
內容之可信度，但非謂是類內部人員所為之證言，一概無何證明
力。易言之，僅受刑事訴訟法第一百五十六條第二項關於被告或
共犯自白證明力之限制，而非亳無可採。原判決先以「法務部調
查局對被告二人測謊之鑑定通知書僅記載鑑定結果，而未載明鑑
定經過，就是否符合測謊基本程式要件，包括：1.經受測人同意
配合，並已告知得拒絕受測，以減輕受測者不必要之壓力。2.測
謊員須經良好之專業訓練與相當之經驗。3.測謊儀器品質良好且
運作正常。4.受測人身心及意識狀態正常。5.測謊環境良好，無
不當之外力干優等要件，亦均未記載，既與法定記載要件不符，
難謂具有證據資格。」（見原判決第四頁第四至十一行），卻未
審酌該局已於九十三年十月二十日以調科參字第０九三００四二
二一六０號函補送包含甲○○、乙○○在內之本案相關人員共六
人之測謊鑑定過程參考資料（載明係依標準作業程序流程，附有
各受測人之測謊同意書、身心狀況調查表、測謊問卷內容題組、
生理記錄圖；測謊儀器運作情形正常；測謊施測環境評估無干擾
；施測者專業資格證明。以上詳見原審上訴卷第七十一至一一一
頁），所為鑑定通知書之證據能力判斷，已有與卷內證據資料不
相適合之證據上理由矛盾情形存在。又於理由五－(二)－６後段說
明受測者否認犯罪之供述呈現不實之情緒波動反應，不得採為有
罪判決之唯一依據，仍應有其他積極證據佐證犯罪事實（見原判
決第八頁第八至十行），似謂不能僅因甲○○經測謊結果，關於
「(一)前與洪伯連私下無往來；(二)蕭啟豐未轉送其金錢」；乙○○
經測謊結果，關於「(一)儂儂園未按月致贈規費；(二)蕭啟豐未轉送
其金錢」等問題，咸呈現情緒波動反應，而憑為認定賴、張二人
犯罪之依據，卻置除此二人之測謊鑑定證據外，尚有蕭啟豐迭在
偵查及歷審（含原審更三審審判時）堅稱確有轉送賄款給賴、張
二人之事之證言，並經測謊鑑定研判未說謊（以上各測謊鑑定通
知書見第一一一四二號偵查卷第十五頁），且依蕭啟豐之供述，
另查獲賴、張後任之鄭順燐按陋規收取儂儂集團賄款，再依鄭順
燐自白犯罪，更查獲其長官陳志清一同受賄，經判罪確定，而洪
伯連、張月鳳及其會計人員林燕瑩皆直承儂儂集團按月送賄款給
警員，林燕瑩且供明賄款部分以「△」作暗號記帳，洪伯連、張
月鳳因此遭判免刑確定（分見第一審判決書及第一五九七八號偵
查卷第一一四至一一六頁），洪伯連與陳武才之電話通聯監聽結
果，顯示商談有關行賄警員之對話（見第一００七五號偵查卷第
一宗第八頁），扣案帳冊確有「△」之暗號紀錄，洪伯連、陳武
才之電話通訊錄中亦顯示載有甲○○、乙○○之聯絡方法（見第
一審卷第一宗第九十二、一一三頁）等各情於不顧，逕將各證據
資料予以割裂觀察，而非將之綜合判斷，俾認定是否符合客觀存
在之經驗法則、論理法則，資為論罪之依憑，當有再行慎酌之餘
地。以上，或為檢察官上訴意旨所指摘，或屬本院得依職權調查
之事項，應認原判決仍具有發回更審之原因。至本院前次發回更
審意旨所指被告等究竟有無違背職務？各所實際收取之賄款數額
如何？所謂黑白掛勾、警察取締虛應故事之論斷理由有欠具體、
完備等各節，暨原審更三審時，辯護人提出之陳報狀中有關蕭啟
豐之調查筆錄，多有以「……」刪略之情（見原審更三卷第一宗
第一三八至一五七頁），所略過者是否確非重要事項之陳述？於
更審時宜注意及之，附此敘明。
據上論結，應依刑事訴訟法第三百九十七條、第四百零一條，判
決如主文。
中    華    民    國  九十九  年    一    月   十四   日
                      最高法院刑事第十庭
                          審判長法官  花  滿  堂
                                法官  黃  正  興
                                法官  陳  東  誥
                                法官  林  錦  芳
                                法官  洪  昌  宏
      本件正本證明與原本無異
                                      書  記  官
中    華    民    國  九十九  年    一    月   十八   日
                                                      v

司法院資訊處製作；財團法人民間司法改革基金會備份。
